臺灣高等法院臺中分院民事判決　　　　　96年度家上字第74號
上　訴　人　甲○○
被　上訴人　乙○○○
上列當事人間離婚等事件，上訴人對於中華民國96年7月5日臺灣
臺中地方法院96年度婚字第382號第一審判決提起上訴，本院於
民國96年10月17日辯論終結，玆判決如下：
    主  文
上訴駁回。
第二審訴訟費用由上訴人負擔。
    事實及理由
一、被上訴人主張：兩造於民國（下同）68年11月1日結婚，婚
    後感情初尚融洽，並育有3名子女，均已成年。惟自75年間
    ，上訴人因沈迷於簽賭大家樂而性情驟變，終日沈溺於一夜
    致富之幻想，邇後更繼續購買愛國獎券或簽賭香港六合彩，
    終至花盡家中所有積蓄，雖經被上訴人苦口婆心好言相勸，
    然上訴人不僅不知悔改，反而對被上訴人惡言相向。且經營
    10餘年之汽車修理廠亦於上訴人無心工作情形下，於88年8
    月20日辦理停業，上訴人在失業無收入情況，為籌措賭資而
    將房屋抵押借款、壽險保單質押借款，上訴人變賣家中物品
    後，已無力償還債務，然其仍嗜賭成性，竟轉而向地下錢莊
    舉債，無視於子女及被上訴人生活所需，期間所有家庭開銷
    均賴被上訴人身兼數職始得以支應，被上訴人為維持家庭圓
    滿，對於上訴人所為均一再隱忍。惟上訴人屢屢在外舉債，
    卻又無力償還債務，除為躲避債務逕自離家出走外，期間均
    未曾負擔養家育子之責，實屬惡意遺棄被上訴人在繼續狀態
    中，迄至93年6月13日上訴人之母報警協尋上訴人行蹤，亦
    未尋獲。被上訴人不堪承受如此精神上壓力，甚至罹患憂鬱
    症，上訴人所為已嚴重危及婚姻生活中所應有相互扶持之本
    質。上訴人所為實罔顧為人夫之責，且有惡意遺棄被上訴人
    在繼續狀態中，雙方之婚姻關係亦因上訴人不務正業、嗜賭
    成習、積欠債務及無故離家而生重大破綻，致有難以繼續維
    持之重大事由，且該重大事由係可歸責於上訴人所致等情，
    爰依民法第一千零五十二條第一項第三、五款及同條第二項
    規定訴請離婚，並依同法第一千零五十六條規定請求上訴人
    賠償非財產上之損害。求為判決：准被上訴人與上訴人離婚
    ；上訴人並應給付被上訴人新台幣（下同）100萬元，及自
    起訴狀繕本送達上訴人翌日起算法定遲延利息（原審判決准
    兩造離婚，並命上訴人給付30萬元本息，駁回被上訴人其餘
    之訴，被上訴人就其敗訴部分，未據聲明不服）。
二、上訴人則以：兩造並未分居5、6年，上訴人曾拿錢返家以負
    擔家計，亦曾拿錢供子女花用，上訴人雖未供應子女就讀大
    學所需之費用，然子女就讀高中以前之學費均為上訴人負擔
    。又上訴人為圖讓家人過更好的日子，僅偶爾購買獎券，並
    未有賭博行為，亦未曾向地下錢莊借款，況上訴人係生意失
    敗，並非不事生產，目前從事打零工之工作，收入雖不穩定
    ，但仍有負擔家計。兩造婚姻尚未至破裂程度等語，資為抗
    辯。
三、被上訴人主張：兩造於68年11月1日結婚，育有3名子女，均
    已成年，為上訴人所不爭執，且有戶籍謄本在卷可憑（見原
    審卷60、61頁），自堪信為真實。被上訴人又主張上訴人自
    78年間沈迷賭博，除未負擔家計，亦未給付子女扶養費，並
    因沈迷賭博荒廢工作，甚而四處舉債，更為躲避債務而離家
    出走，期間均賴被上訴人身兼數職以維持家庭生活開銷等情
    ，業據提出戶籍謄本、歇業申請書、壽險貸款繳息通知書、
    支票暨退票理由單、工作證明、綜合所得稅資料查詢表、診
    斷證明書、受（處）理查尋人口案件登記表及錄音譯文等件
    為證（見原審卷35至61頁）。上開錄音譯文係被上訴人與上
    訴人之大哥陳成豐對話之內容，陳成豐與被上訴人對談中提
    及上訴人之大哥陳成豐於87年間代上訴人償還銀行欠款120
    萬元，並多次代上訴人償還地下錢莊之欠款等語（見原審卷
    35頁、36頁）。而證人即兩造之子陳瑞祥證稱：該次錄音時
    其在場，陳成豐談話時，知道被上訴人在錄音，且出示錄音
    機等語，並證稱兩造因其父即上訴人賭博，已分居6年，且
    上訴人自86年起即未負擔家計等語（見原審卷23至25頁、本
    院卷20頁）。按談話錄音內容如非隱私性之對話，又無介入
    誘導致有誤引虛偽陳述之危險性，基於證據保全之必要性及
    手段方法之社會相當性考量，自應承認其證據能力（最高法
    院94年台上字第2001號判決意旨參照）。上開錄音內容，並
    非隱私性對話，又係上訴人大哥自為陳述，應具證據能力，
    其內容應屬可採。而證人陳瑞祥係兩造之子，誼屬至親，又
    與被上訴人同住，對於兩造之婚姻狀況應知之甚稔，是證人
    陳瑞祥所為上開證言，亦可採信。上訴人雖否認被上訴人之
    主張，惟上訴人均未就其有利部分舉證以實其說，是上訴人
    之空言辯詞，尚難採信。被上訴人之上開主張，應堪認為真
    實。
四、上訴人上開未負擔家計，因沈迷賭博荒廢工作，甚而四處舉
    債，更為躲避債務而離家出走等情，尚不符合民法第一千零
    五十二條第一項第三款所稱「受他方不堪同居之虐待」，及
    同項第五款所稱「以惡意遺棄他方在繼續狀態中」之情形，
    被上訴人據此以民法第一千零五十二條第一項第三款、第五
    款規定請求裁判離婚，即不應准許。
五、按民法第一千零五十二條第二項所稱「有前項以外之重大事
    由，難以維持婚姻者」，乃抽象的、概括的離婚事由，係民
    法親屬編於74年修正時，為因應實際需要，參酌各國立法例
    ，導入破綻主義思想所增設。但其事由應由夫妻之一方負責
    者，僅他方得請求離婚，是其所採者為消極破綻主義精神，
    而非積極破綻主義。關於是否為難以維持婚姻之重大事由，
    其判斷標準為婚姻是否已生破綻而無回復之希望。而婚姻是
    否已生破綻而無回復之希望，則應依客觀的標準，即難以維
    持婚姻之事實，是否已達於倘處於同一境況，任何人均將喪
    失維持婚姻意欲之程度而定。至於同條但書所規定「難以維
    持婚姻之重大事由應由夫妻之一方負責者，僅他方得請求離
    婚」，乃因如肯定有責配偶之離婚請求，無異承認恣意離婚
    ，破壞婚姻秩序，且有背於道義，尤其違反自己清白（clea
    n hands）之法理，有欠公允，同時亦與國民之法感情及倫
    理觀念不合，因而採消極破綻主義。然若夫妻雙方均為有責
    時，則應衡量比較雙方之有責程度，而許責任較輕之一方向
    應負主要責任之他方請求離婚，以符合公平（最高法院91年
    台上字第2023號判決意旨參照）。本件兩造已分居6年，此
    據兩造之子陳瑞祥證述明確（見原審卷24頁），且上訴人未
    負擔家計，因沈迷賭博荒廢工作，甚而四處舉債，更為躲避
    債務而離家出走等情，已如前述。徵之婚姻乃一男一女之兩
    性結合，以組織家庭，並『永久共同生活』為目的，兩造分
    居多年，早已不營夫妻之共同生活，僅存夫妻之名，而無夫
    妻之實，違反夫妻應同居之婚姻本質，婚姻中夫妻彼此扶持
    之特質已蕩然無存。又，家庭經濟基本之穩定乃維繫一個家
    庭生存尊嚴之命脈，且常居於維繫夫妻共同圓滿生活之實質
    地位，倘夫妻之一方未能共同負擔家計，致使家庭生活陷於
    困難，不僅破壞婚姻生活之和諧安寧，危及家庭生計，造成
    家庭成員精神及物質生活極大負擔，亦嚴重腐蝕夫妻間互相
    共同維持家庭幸福安全之信賴，應構成難以維持婚姻之重大
    事由。再者，婚姻係以夫妻共同生活，以建立夫妻情愛之本
    質為目的，且夫妻雙方應以誠摯互信為基礎，相互扶持，共
    同建立和諧美滿之家庭，倘雙方事實上已未營夫妻共同生活
    ，彼此彷如兩個各自獨立生活之個體，彼此誠摰互信之感情
    基礎，已經不復存在，依一般人之生活經驗，顯然難期修復
    ，雙方共同生活的婚姻目的已經不能達成，婚姻關係亦因此
    產生重大破綻。是依社會上一般觀念為體察，兩造未共同生
    活已6年，欠缺實質婚姻生活，復無維持婚姻之美滿計畫與
    意圖，而上訴人長期未能負擔家計，因沈迷賭博而四處舉債
    ，造成被上訴人與子女生活及精神上之重大負擔，上訴人所
    為已嚴重妨礙家庭及婚姻生活之美滿幸福。兩造間確有難以
    維持婚姻之重大事由存在，任何人處於同一情況下，均不願
    繼續維持婚姻生活，是本件兩造間之婚姻已生破綻而無回復
    之希望，有不能維持婚姻之重大事由，而此項重大事由，係
    可歸責於上訴人，應屬無疑。揆諸上開說明，被上訴人依民
    法第一千零五十二條第二項規定請求判決離婚，洵屬正當，
    應予准許。
六、按夫妻之一方，因判決離婚而受有損害者，得向有過失之他
    方，請求賠償。前項情形，雖非財產上之損害，受害人亦得
    請求賠償相當之金額。但以受害人無過失者為限。民法第一
    千零五十六條第一項、第二項定有明文。本件兩造離婚係因
    上訴人沈迷賭博，並於舉債後為躲避債務而離家出走，期間
    均賴被上訴人獨自照顧子女、負擔家計，已如前述。被上訴
    人因上訴人上開行為而長期受有精神上之痛苦，其內心之挫
    折、壓力與恐懼，不言可喻。今雙方既經本院判決離婚，被
    上訴人因此受有非財產上之損害，應堪認定。是以，被上訴
    人主張兩造發生離婚之結果，完全係肇因於上訴人之過失行
    為所致，而被上訴人因離婚遭受精神上之痛苦，堪信為真實
    。被上訴人對離婚既無可歸責之原因存在，上訴人亦未能證
    明被上訴人有何歸責之處，則被上訴人請求上訴人賠償非財
    產之損害，洵屬有據。查，兩造於68年11月1日結婚，上訴
    人目前以打零工維生，收入不穩定，被上訴人則身兼數職以
    維持家庭生計；審酌雙方之學經歷、知識程度、結婚時間長
    短、目前之職業、經濟狀況及被上訴人於本件婚姻中所受之
    精神上痛苦等情，認被上訴人請求上訴人給付之非財產上損
    害賠償以30萬元為當。從而，被上訴人請求上訴人給付30萬
    元，及自起訴狀繕本送達翌日即96年3月29日起至清償日止
    ，按年利率5%計算之利息，為有理由，應予准許（逾此部分
    之請求，經原審判決駁回，被上訴人未據聲明不服）。
七、綜上所述，被上訴人本於民法第一千零五十二條第二項、第
    一千零五十六條第一項、第二項規定，訴請裁判離婚，及請
    求上訴人給付30萬元，及自起訴狀繕本送達翌日即96年3月
    29日起至清償日止，按年利率5%計算之利息，為有理由，應
    予准許。原審就上開部分為被上訴人勝訴之判決，洵屬正當
    。上訴論旨，仍執陳詞，指摘原判決該部分不當，求予廢棄
    ，為無理由。本件事證已臻明確，兩造其餘攻擊防禦方法及
    舉證，核與本件判決結果不生影響，無庸逐一論列，併此敘
    明。
據上論結：本件上訴為無理由，依民事訴訟法第四百四十九條第
一項、第七十八條，判決如主文。
中　　華　　民　　國　　96　　年　　10　　月　　31　　日
                  民事第一庭    審判長法　官  吳火川
                                      法　官  陳繼先
                                      法　官  饒鴻鵬
以上正本係照原本作成。
如對本判決上訴，須於收受判決送達後20日內向本院提出上訴書
狀，其未表明上訴理由者，應於提出上訴後20日內向本院提出上
訴理由書（須按他造人數附具繕本）。
上訴時應提出委任律師為訴訟代理人之委任狀。具有民事訴訟法
第466條之1第1項但書或第2項之情形為訴訟代理人者，另應附具
律師及格證書及釋明委任人與受任人有該條項所定關係之釋明文
書影本。
                                      書記官  林明冬
中　　華　　民　　國　　96　　年　　10　　月　　31　　日
                                                      Ｍ
